---
title: "Анализ данных Pima"
author: "Студент"
date: "`r Sys.Date()`"
output: html_document
---

```{r setup, include=FALSE}
knitr::opts_chunk$set(echo = TRUE)
```

## Загрузка данных и необходимых библиотек

```{r load-data}
# Загрузка необходимых библиотек
library(readxl)
library(dplyr)
library(ggplot2)
library(tidyr)  # Добавляем для функции pivot_longer

# Загрузка данных
pima <- read_excel("pima.xlsx")

# Просмотр структуры данных
str(pima)
head(pima)
```

## Задание 1: Расчет описательных статистик

Рассчитаем число наблюдений, среднее, стандартное отклонение, 1-й и 3-й квартили, минимум и максимум для переменных glucose, pressure, mass.

```{r descriptive-stats}
# Расчет описательных статистик с помощью функции summarise
pima %>%
  summarise(
    # Статистики для glucose
    glucose_n = sum(!is.na(glucose)),
    glucose_mean = mean(glucose, na.rm = TRUE),
    glucose_sd = sd(glucose, na.rm = TRUE),
    glucose_q1 = quantile(glucose, 0.25, na.rm = TRUE),
    glucose_q3 = quantile(glucose, 0.75, na.rm = TRUE),
    glucose_min = min(glucose, na.rm = TRUE),
    glucose_max = max(glucose, na.rm = TRUE),
    
    # Статистики для pressure
    pressure_n = sum(!is.na(pressure)),
    pressure_mean = mean(pressure, na.rm = TRUE),
    pressure_sd = sd(pressure, na.rm = TRUE),
    pressure_q1 = quantile(pressure, 0.25, na.rm = TRUE),
    pressure_q3 = quantile(pressure, 0.75, na.rm = TRUE),
    pressure_min = min(pressure, na.rm = TRUE),
    pressure_max = max(pressure, na.rm = TRUE),
    
    # Статистики для mass
    mass_n = sum(!is.na(mass)),
    mass_mean = mean(mass, na.rm = TRUE),
    mass_sd = sd(mass, na.rm = TRUE),
    mass_q1 = quantile(mass, 0.25, na.rm = TRUE),
    mass_q3 = quantile(mass, 0.75, na.rm = TRUE),
    mass_min = min(mass, na.rm = TRUE),
    mass_max = max(mass, na.rm = TRUE)
  )

# Альтернативный способ с использованием функции summary
summary(pima[, c("glucose", "pressure", "mass")])
```

## Задание 2: Описательная статистика для переменной diabetes и создание новой переменной age_group

```{r diabetes-stats}
# Расчет описательной статистики для переменной diabetes
pima %>%
  group_by(diabetes) %>%
  summarise(count = n(),
            percentage = n() / nrow(pima) * 100)

# Создание новой переменной age_group
pima <- pima %>%
  mutate(age_group = case_when(
    age >= 21 & age <= 35 ~ "21-35",
    age >= 36 & age <= 49 ~ "36-49",
    age >= 50 ~ "50+",
    TRUE ~ NA_character_
  ))

# Проверка созданной переменной
table(pima$age_group)

# Расчет описательной статистики для новой переменной age_group
pima %>%
  group_by(age_group) %>%
  summarise(count = n(),
            percentage = n() / nrow(pima) * 100)
```

## Задание 3: Построение ящиков с усами для значений pos и neg переменной diabetes

```{r boxplots}
# Преобразуем данные для удобства построения графика
pima_long <- pima %>%
  select(glucose, pressure, mass, diabetes) %>%
  pivot_longer(cols = c(glucose, pressure, mass),
               names_to = "variable",
               values_to = "value")

# Построение ящиков с усами для каждой переменной в зависимости от diabetes
# Этот график показывает все три переменные одновременно
ggplot(pima_long, aes(x = diabetes, y = value, fill = diabetes)) +
  geom_boxplot() +
  facet_wrap(~ variable, scales = "free_y") +
  labs(title = "Ящики с усами для glucose, pressure и mass",
       x = "Diabetes",
       y = "Значение") +
  theme_minimal()

# Построение отдельных ящиков с усами для каждой переменной
# Строго в соответствии с заданием - два ящика с усами для значений pos и neg
# Для glucose
ggplot(pima, aes(x = diabetes, y = glucose, fill = diabetes)) +
  geom_boxplot() +
  labs(title = "Ящики с усами для glucose по группам diabetes",
       x = "Diabetes",
       y = "Glucose") +
  theme_minimal()

# Для pressure
ggplot(pima, aes(x = diabetes, y = pressure, fill = diabetes)) +
  geom_boxplot() +
  labs(title = "Ящики с усами для pressure по группам diabetes",
       x = "Diabetes",
       y = "Pressure") +
  theme_minimal()

# Для mass
ggplot(pima, aes(x = diabetes, y = mass, fill = diabetes)) +
  geom_boxplot() +
  labs(title = "Ящики с усами для mass по группам diabetes",
       x = "Diabetes",
       y = "Mass") +
  theme_minimal()
```

## Задание 4: Проверка статистической гипотезы

Проводим исследование пациентов с артериальной гипертензией. Предположим, что внедрение нового препарата в среднем лучше снижает их давление по сравнению со стандартной терапией.

```{r hypothesis-test}
# Установка seed для воспроизводимости результатов
set.seed(123)

# Задаем размер выборки
sample_size <- 30

# Задаем значения среднего систолического артериального давления до и после приема нового препарата
# Эти значения выбраны для демонстрации и могут быть изменены при необходимости
# Предположим, что до приема среднее давление было 150 мм рт.ст., а после приема 140 мм рт.ст.
# с некоторой вариацией

# Генерируем данные для давления до приема препарата
pressure_before <- rnorm(sample_size, mean = 150, sd = 10)

# Генерируем данные для давления после приема препарата
# Предполагаем, что препарат снижает давление в среднем на 10 единиц
pressure_after <- rnorm(sample_size, mean = 140, sd = 10)

# Создаем датафрейм с данными
pressure_data <- data.frame(
  patient_id = 1:sample_size,
  before = pressure_before,
  after = pressure_after,
  difference = pressure_before - pressure_after
)

# Просмотр данных
head(pressure_data)

# Расчет среднего и стандартного отклонения разницы
mean_diff <- mean(pressure_data$difference)
sd_diff <- sd(pressure_data$difference)

cat("Среднее снижение давления:", mean_diff, "мм рт.ст.\n")
cat("Стандартное отклонение снижения:", sd_diff, "мм рт.ст.\n")

# Формулировка гипотез:
# H0: μd ≤ 0 (новый препарат не лучше или равен стандартной терапии)
# H1: μd > 0 (новый препарат лучше стандартной терапии)

# Определяем уровень значимости
alpha <- 0.05

# Выбираем и применяем статистический тест
# Используем одновыборочный t-тест, так как мы сравниваем разницу с нулем
# и имеем зависимые выборки (измерения до и после на одних и тех же пациентах)
t_test_result <- t.test(pressure_data$difference, 
                         mu = 0, 
                         alternative = "greater")

# Альтернативный подход - использование парного t-теста
# Этот тест также подходит для данной задачи
paired_t_test <- t.test(pressure_data$before, pressure_data$after,
                        paired = TRUE,
                        alternative = "greater")

# Вывод результатов парного теста
print("Результаты парного t-теста:")
print(paired_t_test)

# Вывод результатов теста
print(t_test_result)

# Оценка статистической значимости
if (t_test_result$p.value < alpha) {
  cat("Результат статистически значим (p =", round(t_test_result$p.value, 4), "). Мы отвергаем нулевую гипотезу.\n")
  cat("Вывод: Новый препарат статистически значимо лучше снижает давление по сравнению со стандартной терапией.\n")
} else {
  cat("Результат статистически не значим (p =", round(t_test_result$p.value, 4), "). Мы не можем отвергнуть нулевую гипотезу.\n")
  cat("Вывод: Нет достаточных доказательств, что новый препарат лучше снижает давление по сравнению со стандартной терапией.\n")
}

# Визуализация результатов
ggplot(pressure_data, aes(x = "", y = difference)) +
  geom_boxplot(fill = "lightblue") +
  geom_jitter(width = 0.2, alpha = 0.5) +
  geom_hline(yintercept = 0, linetype = "dashed", color = "red") +
  labs(title = "Распределение разницы давления (до - после)",
       subtitle = paste("p-value =", round(t_test_result$p.value, 4)),
       x = "",
       y = "Разница давления (мм рт.ст.)") +
  theme_minimal()
```

## Заключение

В данном анализе мы:
1. Рассчитали описательные статистики для переменных glucose, pressure и mass
2. Проанализировали переменную diabetes и создали новую переменную age_group
3. Построили ящики с усами для значений pos и neg переменной diabetes
4. Проверили статистическую гипотезу о эффективности нового препарата для снижения артериального давления

Результаты показывают, что новый препарат статистически значимо лучше снижает давление по сравнению со стандартной терапией.
